【裁判字號】    90,上更(一),90
【裁判日期】    900808
【裁判案由】    返還價金
【裁判全文】
臺灣高等法院民事判決  九十年度上更(一)字第九○號
      上  訴  人    甲○○
      被  上訴人    國產實業建設股份有限公司
      法定代理人    林孝信
右當事人間返還價金事件，上訴人對於中華民國八十八年五月二十四日臺灣臺北地方
法院八十七年度訴字第一四一號第一審判決提起上訴，經最高法院第一次發回更審，
本院判決如左：
    主    文
原判決廢棄。
被上訴人應給付上訴人新台幣壹佰柒拾肆萬元及自民國八十七年一月九日起至清償日
止，按年息百分之五計算之利息。
第一、二審及發回前第三審訴訟費用，均由被上訴人負擔。
本判決所命之給付，上訴人以新台幣陸拾萬元為被上訴人供擔保後，得假執行；但被
上訴人如於假執行程序實施前，為上訴人預供擔保新台幣壹佰柒拾肆萬元，得免為假
執行。
    事    實
甲、上訴人方面：
一、聲明：(一)原判決廢棄。(二)右廢棄部分，被上訴人應給付上訴人新臺幣（下同）一
    百七十四萬元及自起訴狀繕本送達被上訴人翌日起至清償日止，按週年利率百分
    之五計算之利息。(三)願供擔保請准宣告假執行。
二、陳述：除與原判決及本院前審判決記載相同者，茲引用之外，補稱：
(一)、被上訴人銷售廣告上載明系爭房地有獨立使用之大車庫，以之為招徠銷售重點，
    上訴人因該廣告而與被上訴人簽訂系爭房地買賣契約，並將系爭停車位平面圖作
    為契約附件用印確認，被上訴人原核准之竣工圖及勘驗現場均設有停車位，且與
    買賣契約書附件一樓平面圖之記載相符，足見系爭停車位確屬本件買賣標的之範
    圍。
(二)、被上訴人交付之系爭停車位，右邊長四一九公分，左邊長四六０公分，寬度二四
    三公分，只能停放一千六百西西自用小客車，上訴人所有裕隆二千西西自用小客
    車並無法完全停入，上訴人係民國（下同）八十六年七月間向基隆市政府工務局
    申請調閱系爭建物之平面圖，經基隆市政府工務局八十六年七月三十日函覆，始
    發覺系爭停車位在竣工圖上原係供做平台與儲藏室之用，且無法變更使用執照之
    情，是儲藏室、平台變更為停車位，絕非兩造合意或依上訴人指示而為第二次施
    工，被上訴人非法變更為停車位之用，依建築法第七十三條、九十條規定，隨時
    有被勒令停用拆除之虞，系爭停車位有重大瑕疵，上訴人依民法第三百五十九條
    規定，解除系爭房地買賣契約，自屬有據。
(三)、上訴人不再主張被詐欺撤銷買賣契約。
乙、被上訴人方面：
一、聲明：(一)駁回上訴。(二)如受不利被上訴人之判決，願供擔保請准宣告免為假執行
    。
二、陳述：除與原判決及本院前審判決記載相同者，茲引用之外，補稱：
(一)、被上訴人之法定代理人已於八十九年十二月七日變更為林孝信，爰依民事訴訟法
    第一百七十五條、第一百七十六條之規定，聲明承受訴訟。
(二)、兩造所簽訂之房地買賣契約書並未有購買停車位標示之約定，約定之買賣總價九
    百四十萬元，亦未含有停車位之價款，相關約定條款，更未載有大停車位之字樣
    。契約附件中雖劃有汽車圖樣，但並未表示係大車位，且該汽車圖樣之位置，依
    原核准竣工圖，係設計供平台與儲藏室之用，為一獨立空間，購買人得依其需求
    作不同之利用，故契約附件上所劃汽車圖樣，充其量僅能認為該空間得作為車庫
    使用，如購買人不作車庫使用，被上訴人並無權置喙，是該停車位自非系爭買賣
    契約之標的，被上訴人無給付大車位之義務。
(三)、依建築法第九十條第二項規定，以具有建築法第五十八條所定各款情事之一，始
    有停止供水、供電或封閉、強制拆除之問題。本件系爭儲藏室係領有使用執照、
    辦理保存登記之合法建物，並無建築法第五十八條所定各款情事，自無遭停止供
    水、供電或封閉、強制拆除之虞，基隆市政府工務局八十六年七月三十日八六基
    府工管字第０六八四五一號函，亦未載有變更作為停車使用，將處罰鍰、停水、
    停電、封閉或強制拆除，而與系爭房屋毗鄰之「特１」及「特３號至特１０」之
    別墅型房屋，均將儲藏室作為停車之用，並未遭主管機關處以罰鍰，一般民眾將
    自用小客車停放於非專門作為停車空間之建築物內，亦未聞有遭課處罰鍰之情事
    ，上訴人謂有遭強制拆除之虞，顯屬臆測之詞，不足採信。從而系爭房地買賣契
    約，既無購買停車位之約定，被上訴人亦未保證有大車位，縱上訴人所購買之房
    屋，不能停放大型車輛，亦與契約目的無違，非屬重大瑕疵，上訴人解除契約有
    失公允。
    理    由
一、被上訴人之法定代理人已於八十九年十二月七日變更為林孝信，有公司變更登記
    表在卷可按，其聲明承受訴訟，自無不合，合先敘明。
二、上訴人起訴主張：伊於八十一年十一月二十四日向被上訴人購買坐落基隆市○○
    區○○段一三七一、一三七四、一三七六地號土地應有部分（下稱系爭土地）及
    其上建物「國產江山」編號Ｄ２棟房屋一幢（下稱系爭房屋），已繳付價金一百
    七十四萬元。因被上訴人於銷售時以系爭房屋具有可供住戶獨立使用之大車庫為
    其招徠銷售之重點，伊乃以之為契約必要之點，與被上訴人簽訂系爭房地買賣契
    約。迨系爭房屋興建完成後，伊發現該停車位未符合建築技術規則所規定之尺寸
    ，致伊之車輛無法停入，且被上訴人將原核准竣工圖所載之「平台與儲藏室」，
    非法變更作為停車位使用，該停車位又不具法令所規定應具備之尺寸，使伊有被
    處罰鍰、被勒令停止使用，甚至遭受強制拆除等行政處分之虞，顯屬物之重大瑕
    疵。經伊多次催告被上訴人補正，被上訴人均不置理。爰依民法第三百五十九條
    之規定，以起訴狀繕本之送達為解除系爭房地買賣契約之意思表示，被上訴人依
    民法第一百七十九條、第二百五十九條規定，自應返還上訴人價金一百七十四萬
    元及法定遲延利息。
三、被上訴人則以：系爭房地買賣契約，並未約定包括系爭車位，買賣總價亦未含車
    位之價款在內，上訴人以車位有瑕疵為由，解除系爭房地買賣契約，即屬無據。
    而上訴人所購買之房屋不能停放大型車輛之瑕疵並非重大，上訴人解除契約顯失
    公平。且因上訴人拒不繳納尾款即金融機構貸款七百四十七萬元及代收款十九萬
    五千元，經被上訴人多次催告後，已解除系爭房地買賣契約，沒收其所繳之全部
    價金，上訴人嗣再解除同一契約，尤非合法等語，資為抗辯。
四、查上訴人主張伊於八十一年十一月廿四日向被上訴人購買系爭房地，已依約繳付
    價金一百七十四萬元，詎系爭停車位未符合建築技術規則所規定之尺寸，致伊之
    車輛無法完全停入，伊向基隆市政府工務局申請調閱系爭建物之平面圖，經函覆
    系爭車庫，按原核准竣工圖所示，係設計供平台與儲藏室之用，如欲變更使用應
    委託建築師申辦變更使用執照，上訴人乃多次發函催告補正，被上訴人迄未補正
    等事實，業據其提出房地買賣契約書、基隆市政府八十六年七月三十日八六基府
    工管字第○六八四五一號函及竣工圖、存證信函、律師函及回執等件為證，且為
    被上訴人不爭執，自堪信為真實。被上訴人雖辯以：系爭房地買賣契約，並未約
    定包括系爭車位，買賣總價亦未含車位之價款在內云云；惟查，被上訴人於銷售
    系爭位於郊區之獨棟房屋時，所印發之銷售廣告上載明：有獨立大車庫，非常珍
    貴等語（見原審卷第二二頁），可見被上訴人自始即以系爭房屋具有可供購買戶
    獨立使用之大車庫，有利購買戶日後居住及交通之便利，為其招徠銷售之重點，
    上訴人因考量上開有利因素而與被上訴人簽訂系爭房地買賣契約，兩造並在契約
    附件劃有汽車停車位之平面圖上用印確認，且被上訴人承認竣工圖（本院卷第五
    六頁）上所繪平台與儲藏室部分即為可供停車使用部分（本院卷第四九頁），核
    與買賣契約書附件一樓平面圖所繪停車位之位置正相符合。準此，堪認兩造業已
    確認系爭停車位屬於本件買賣標的物之範圍至明，被上訴人所辯買賣契約並未包
    含上訴人所稱之大停車位在內，契約附件上所劃汽車圖樣，充其量僅能認為該空
    間得作為車庫使用，被上訴人無交付大停車位予上訴人之義務，殊不足為取。
五、上訴人主張系爭停車位有重大瑕疵，依民法第三百五十九條規定，解除系爭房地
    買賣契約；被上訴人則抗辯系爭儲藏室係領有使用執照、辦理保存登記之合法建
    物，可供停放車輛使用，並無重大瑕疵，上訴人解除買賣契約，顯失公平。經查
    ：
(一)、系爭停車位係屬系爭房屋之一部，設在使用用途為儲藏室及平台之位置，平台部
    分露出屋外，無任何遮蓋物，包括平台部分，右側長四一九公分、左側長四六０
    公分、寬度二四三公分，以上訴人所有裕隆二千西西自用小客車車行入時，車尾
    部分會露出屋外，突出十八公分，且無法設置任何車門與屋外相隔，業經原審履
    勘屬實，有勘驗筆錄附原審卷第一一六頁可按；依上開測量所得之長寬度，顯不
    符合建築技術規則第六十條第一項第一款「停車空間及其應留設供汽車進出之車
    道規定如左：一、每輛停車位為寬二．五公尺，長六公尺，：：。但設置於室內
    之停車位，其二分之一車位數，每輛停車位寬度及長度各寬減二五公分。」之規
    定；且依上訴人提出之附本院卷第六一至六九頁一般常見車種之自小客車規格以
    觀，該空間亦僅能停放部分一千五百西西、一千六百西西之單車門或無車尾小型
    車輛，可見被上訴人所提供者不惟非所謂之「大車庫」，甚且未具備停放通常規
    格自小客車之效能。
(二)、又，系爭房地為透天別墅，坐落在基隆市郊區之暖暖區○○段土地上，而非在市
    區，則購買該別墅者勢須備有車輛代步，合法且符合正常使用效能之停車庫自屬
    本件買賣契約之重要內容。且按「建築物非經領得使用執照，不准接水、接電、
    或申請營業登記及使用；非經領得變更使用執照，不得變更其使用。」建築法第
    七十三條定有明文。茲被上訴人所出售予上訴人之停車位，係屬原核准竣工圖上
    所載之平台及儲藏空間，依上開建築法規定，於未經領得變更使用執照前，自不
    得變更其原有之使用目的，有前開基隆市政府工務局八十六年基府工管字第○八
    四五一號函可稽；另擅自變更使用者，依建築法第九十條第一項之規定，主管機
    關得處建築物所有權人或使用人新台幣六萬元以上三十萬元以下罰鍰，並勒令停
    止使用。被上訴人既未委託建築師依法辦理變更使用執照，上訴人主張伊若作為
    停車使用，將有受罰鍰等行政處分之危險，自堪予採信。至被上訴人所援引之建
    築法第九十條第二項規定，以具有建築法第五十八條所定各款情事之一，始有停
    止供水、供電或封閉、強制拆除之問題，尚與本件無關。
(三)、按物之出賣人，對於買受人應擔保其物依第三百七十三條之規定危險移轉於買受
    人時，無滅失或減少其價值之瑕疵，亦無滅失或減少其通常效用，或契約預定效
    用之瑕疵；又買賣因物有瑕疵，而出賣人上開規定，應負擔保之責者，買受人得
    解除契約，或請求減少其價金，此觀諸民法第三百五十四條第一項前段及第三百
    五十九條前段規定自明。此有關物之瑕疵擔保規定，原則上固於危險移轉後始有
    適用，但出賣人既有給付無瑕疵物之義務，買受人亦有拒絕受領瑕疵物之權利，
    若買賣之特定物在危險移轉前，已有明顯之瑕疵，該瑕疵復無從補正者，買受人
    自得拒絕給付價金，行使其解約之權利。系爭房地既因被上訴人所設置之停車位
    空間狹小且未能變更其原設計之使用用途，顯然減少依通常交易觀念所需具備之
    效用，欠缺兩造契約所約定之品質及價值，揆諸上開說明，自屬重大之瑕疵。且
    按買賣因物有瑕疵，出賣人應負擔保之責，如依其情形，解除契約顯失公平者，
    買受人即不得解除契約，固為民法第三百五十九條所明定，惟所謂顯失公平，係
    指瑕疵對於買受人所生之損害與解除對於出賣人所生之損害，有失平衡而言；本
    件上訴人購買系爭房屋，依諸社會通念，非有合法且能供一般規格車輛使用之停
    車位，無法達到長久安居之目的，上訴人無法提供此合法符合通常效用之停車空
    間，則上訴人據以解除系爭買賣契約，實無違衡平。
六、其次，出賣人就其所交付之買賣標的物應負瑕疵擔保責任，如買受人主張出賣人
    所交付之物有瑕疵，依民法第三百六十條規定請求不履行之損害賠償，或依同法
    第三百六十四條規定請求及另行交付無瑕疵之物，則在出賣人為各該給付之前，
    買受人自得行使同時履行抗辯權。（最高法院七十七年第七次民事庭決議參照）
    茲查，上訴人因系爭停車位有重大瑕疵，一再催告被上訴人解決，有存證信函三
    件可稽（見原審卷第二十五頁至第三十三頁），並向基隆市政府工務局查詢（見
    同上卷第二十三頁），則上訴人在未獲被上訴人補正其瑕疵前，為保障其權利，
    雖未辦理尾款貸款手續，尚難認有給付遲延之情事，被上訴人抗辯因上訴人欠繳
    尾款及代收款，伊已合法解除系爭買賣契約云云，洵非可採。又上訴人已於八十
    六年十二月十日委請陳國雄律師以存證信函催告於上訴人文到五日內補正，該催
    告函於同年十二月十三日送達被上訴人（見原審卷三十五、三十六頁），被上訴
    人因無法補正，且已將之出售與他人，是以上訴人主張以本件起訴狀繕本之送達
    為解除系爭買賣契約之意思表示，於法自無不合。
七、綜上所述，上訴人主張系爭買賣契約業經伊合法解除，依據民法第二百五十九條
    規定，請求被上訴人返還已收取之價款一百七十四萬元及自本件起訴狀繕本送達
    之翌日（八十七年一月九日）起至清償日止，按年息百分之五計算之利息，自屬
    有理，應予准許。原審為上訴人敗訴之判決，自有未洽；上訴論旨指摘原判決不
    當，求予廢棄改判，為有理由。又，兩造均陳明願供擔保，以代釋明，聲請宣告
    假執行或免為假執行，均無不合，爰分別酌定相當之擔保金額，併予准許。
八、兩造其餘之攻擊或防禦方法及提出之證據，均不足以影響本判決之結果，自無逐
    一詳予論駁之必要；又本件關於平台與儲藏室變更為停車位使用，並非依兩造之
    合意或上訴人之指示而為第二次施工加以變更，為兩造所不爭執，亦無調查審認
    之必要，併此敘明。
九、據上論結：本件上訴為有理由，依民事訴訟法第四百五十條、第七十八條、第四
    百六十三條、第三百九十條第二項、第三百九十二條判決如主文。
中      華      民      國     九十     年      八      月      八      日
                                    民事第三庭
                                        審判長法  官  張  宗  權
                                              法  官  蕭  艿  菁
                                              法  官  吳  秀  美
右正本係照原本作成。
如不服本判決，應於收受送達後二十日內向本院提出上訴書狀，其未表明上訴理由者
，應於提出上訴後二十日內向本院補提理由書狀（均須按他造當事人之人數附繕本）
上訴時應提出委任律師或具有律師資格之人之委任狀；委任有律師資格者，另應附具
律師及格證書及釋明委任人與受任人有民事訴訟法第四百六十六條之一第一項但書或
第二項（詳附註）所定關係之釋明文書影本。
中      華      民      國     九十     年      八      月      九      日
                                               書記官  常  淑  慧
附註：
民事訴訟法第四百六十六條之一（第一項、第二項）：
對於第二審判決上訴，上訴人應委任律師為訴訟代理人。但上訴人或其法定代理人具
有律師資格者，不在此限。
上訴人之配偶、三親等內之血親、二親等內之姻親，或上訴人為法人、中央或地方機
關時，其所屬專任人員具有律師資格並經法院認為適當者，亦得為第三審訴訟代理人
。


司法院資訊處製作；財團法人民間司法改革基金會備份。
